臺灣高等法院民事判決
109年度重上字第755號
上  訴  人  萬采縈  

訴訟代理人  葉茂華律師
被 上訴 人  謝馥徽  
訴訟代理人  林光彥律師
            楊蕙謙律師
            李典穎律師
上列當事人間請求履行契約事件，上訴人對於中華民國109年7月
31日臺灣桃園地方法院108年度訴字第782號第一審判決提起上訴
，本院於111年2月9日言詞辯論終結，判決如下：
    主      文
上訴駁回。
第二審訴訟費用由上訴人負擔。
    事實及理由
一、被上訴人主張：上訴人前為邀約伊參與環貫綠佳利股份有限
    公司（下稱綠佳利公司）之直銷事業，應允提供綠佳利公司
    組織內一邊已接近滿局之會員位置（下稱原會員位置）讓予
    伊經營。迨伊同意加入綠佳利公司之直銷後，上訴人又要求
    伊將原會員位置變更至另一新會員位置（下稱新會員位置）
    ，由伊以更名為采日企業社負責人名義之方式經營。惟因新
    會員位置並非接近滿局，如伊接手經營，在綠佳利公司獎金
    制度計算方式下，伊以新會員位置推薦產生之有效瓶數，將
    無法如原會員位置領得獎金，上訴人為促使伊答應接受新會
    員位置，遂於民國101年7月間，與伊簽訂約定書（下稱系爭
    約定書），約定上訴人應負責讓新會員位置一邊即采日企業
    社之右線瓶數滿局（即每個月點數1,500萬點），且於采日
    企業社滿局前，若伊所推薦之有效瓶數超越上訴人推薦之有
    效瓶數，上訴人應無條件按每瓶新臺幣（下同）500元之標
    準補貼予伊，以此方式保障伊權益，伊乃同意接受新會員位
    置，兩造並合意實際以每瓶480元計算補貼獎金。詎上訴人
    僅依系爭約定書給付伊至105年6月止之補貼獎金，自105年7
    月1日起至108年4月30日均未再給付伊補貼獎金。經伊以日
    結方式及以每瓶480元之標準計算上開期間上訴人應補貼伊
    之數額，共計408萬4,320元，伊自得請求上訴人給付上開尚
    未補貼之款項。爰依系爭約定書第2條約定，求為命上訴人
    給付伊408萬4,320元，及加計自原審民事準備㈠狀繕本送達
    翌日即108年7月12日起算之法定遲延利息等語。（原審為上
    訴人敗訴之判決，上訴人聲明不服，提起上訴。）。並於本
    院聲明：上訴駁回。
二、上訴人則以：被上訴人得向綠佳利公司領取之獎金，與被上
    訴人得向伊領取之補貼獎金，二者為同一件事，且此為兩造
    所不爭執之事項，被上訴人事後已向綠佳利公司領得自105
    年7月1日起至108年4月30日止之獎金921萬7,067元，伊無必
    要再依系爭約定書給付任何補貼金額予被上訴人，且采日企
    業社之左線已於105年12月達滿局，依系爭約定書第2條約定
    ，伊於滿局後亦無庸再計算補貼金額予被上訴人。另依系爭
    約定書第3條、第4條約定，伊自102年1月起，將新推薦會員
    安置於采日企業社左線，此部分點數歸入系爭約定書第1條
    、第2條伊推薦之有效瓶數，而采日企業社左線之會員黃麗
    慧即郁澄企業社（下稱黃麗慧）於104年1月13日登錄於綠佳
    利公司，推薦人為伊，屬伊依系爭約定書第3條新推薦之會
    員，於加計包含黃麗慧等伊推薦會員產生之有效瓶數後，伊
    推薦之有效瓶數明顯高於被上訴人於左線推薦之有效瓶數，
    伊自得依系爭約定書第4條約定，請求被上訴人給付伊105年
    7月1日至108年5月間之補貼金額，如認已滿局應補貼之金額
    為188萬3,520元，未滿局則為507萬4,560元，並依民法第33
    4條規定以之與被上訴人本件得請求之金額為抵銷，經抵銷
    後，伊已無須給付等語，資為抗辯。並於本院聲明：㈠原判
    決廢棄。㈡被上訴人在第一審之訴及假執行之聲請均駁回。
三、兩造不爭執事項為：
  ㈠兩造於101年7月間簽訂系爭約定書，有約定書在卷可稽【見
    原審108年度司促字第2159號卷（下稱司促卷）第5頁】。
  ㈡被上訴人以采日企業社之名義在綠佳利公司之直銷制度中為
    上訴人配置右線之下線，另被上訴人之第一代配置左線由其
    自行負責，右線則由上訴人負責。以被上訴人為第一代所配
    置之左、右線，自105年7月起至108年4月止，此段期間之獎
    金點數加總情形，均如原審卷第49頁表格即附表所示。
  ㈢本件如以日結方式計算補貼獎金，上訴人所應補貼被上訴人
    自105年7月起至108年4月為止之金額即如附表所示為408萬4
    ,320元。如以月結方式計算，則上訴人所應補貼被上訴人之
    金額即如原審卷第199頁表格所示之344萬8,320元。上訴人
    不爭執本件以日結方式計算。
  ㈣上訴人於105年7月1日至108年4月30日期間所應給付予被上訴
    人之獎金，即為被上訴人得向綠佳利公司請求之獎金數額。
  ㈤被上訴人向綠佳利公司領得105年7月1日至108年4月30日止之
    奬金數額為921萬7,067元。
四、被上訴人主張上訴人邀約其加入綠佳利公司之直銷事業，於
    其加入後，即要求其將原會員位置變更至新會員位置，以變
    更為采日企業社負責人名義經營，上訴人並與其於101年7月
    間簽訂系爭約定書，約定上訴人應負責讓采日企業社之右線
    瓶數滿局，且於采日企業社滿局前，若其所推薦之有效瓶數
    超越上訴人推薦之有效瓶數，上訴人應以每瓶480元之標準
    補貼予其，而其推薦之有效瓶數已超越上訴人，惟上訴人僅
    補貼至105年6月，其自得依系爭約定書第2條約定，請求上
    訴人給付105年7月1日至108年4月30日止之補貼金額等語，
    為上訴人所否認，並以前詞置辯。經查：
　㈠被上訴人依系爭約定書第2條約定，請求上訴人給付其補貼獎
    金408萬4,320元，有無理由？
　⒈被上訴人主張其於101年7月間因參與綠佳利公司直銷事業，
    而以采日企業社負責人之名義成為上訴人配置右線之下線，
    被上訴人之第一代配置左線由其自行擔任，右線則由上訴人
    負責，兩造並約定上訴人應依系爭約定書所載之條件給付補
    貼獎金予其等情，為兩造所不爭執，並有系爭約定書、LINE
    翻拍訊息照片、台北興安郵局存證號碼1605號存證信函等件
    附卷可憑（見原審司促卷第5-13頁）。而系爭約定書第1條
    約定：甲方（即上訴人）承諾采日企業社右線有效瓶數，由
    甲方負責至滿局（每個月點數1,500萬點）。第2條約定：在
    采日企業社滿局之前，若乙方（即被上訴人）推薦之有效瓶
    數超越甲方推薦之有效瓶數，則甲方無條件補貼乙方每瓶50
    0元整等語（見原審司促卷第5頁），可知於采日企業社滿局
    前，如被上訴人推薦之有效瓶數超越上訴人推薦之有效瓶數
    ，上訴人即應依系爭約定書第2條約定補貼被上訴人每瓶500
    元之金額，惟被上訴人於本件僅以每瓶480元計算補貼金額
    。
  ⒉查兩造就采日企業社於105年7月至108年4月期間之左線（即
    被上訴人負責推薦）、右線（即上訴人負責推薦）之有效瓶
    數以日結方式計算，且悉依附表所列之年度、月份及左、右
    線點數加總欄之記載為計算之依據，而依日結計算結果，上
    訴人所應補貼被上訴人自105年7月起至108年4月止之金額為
    408萬4,320元等節，為兩造所不爭執（見原審卷第322頁、
    本院卷一第205頁、卷二第94頁）。而依附表所示，左線即
    被上訴人之推薦有效瓶數確均大於右線即上訴人之推薦有效
    瓶數，且采日企業社迄今均未滿局乙節，為兩造所不爭執（
    見原審卷第101-102頁），則被上訴人依系爭約定書第2條約
    定，主張上訴人應給付其補貼獎金408萬4,320元，即屬有據
    。
  ⒊上訴人雖辯稱采日企業社之左線於105年12月為1,679萬3,500
    點，已達系爭約定書第1條約定每月1,500萬點之滿局條件，
    而系爭約定書第2條係約定其於「滿局之前」始有補貼義務
    ，故其自106年起即無補貼被上訴人之義務云云。然兩造並
    不爭執采日企業社迄今均未滿局乙節，已如前述。且依附表
    所示，采日企業社之左線於105年12月固已達滿局之點數（
    見原審卷第49頁），然系爭約定書第1條係約定采日企業社
    右線之有效瓶數由上訴人負責至滿局，依附表105年12月采
    日企業社右線點數加總僅為719萬8,000點，並未達右線滿局
    之情形。再者，系爭約定書第2條所稱之滿局係指采日企業
    社之左線、右線均為達滿局而言，業據證人黃麗慧於本院證
    述：綠佳利公司會員獎金制度中「滿局」之意義係左線及右
    線各有1,500萬點，才叫滿局，且必需是有效的點數，有效
    點數就是一直有消費的等語明確（見本院卷二第148頁）。
    且觀綠佳利公司之會員制度中日循環獎金係以左線、右線取
    點數較低者計算，亦即必須以左線、右線同時達到一定點數
    ，方得領取日循環獎金。又因日循環獎金係以每日50萬點為
    領取上限，每月最多以1,500萬點為上限（計算式：500,000
    x30=15,000,000)，倘若僅有其中一線達到1,500萬點，采日
    企業社即被上訴人仍無法領取獎金上限，有會員手冊在卷可
    稽（見原審卷第174頁），可知系爭約定書第2條約定之滿局
    ，係指采日企業社左線、右線均同時達1,500萬點而言，否
    則被上訴人仍無法領取獎金上限。采日企業社之右線於105
    年12月之點數加總既僅為719萬8,000點，益證采日企業社尚
    未達滿局之情形。是上訴人抗辯系爭約定書已因采日企業社
    達滿局而解除，其自106年起即無補貼被上訴人之義務，委
    不足採。至上訴人主張系爭約定書業經其於108年5月28日以
    存證信函為終止云云，然終止，係使原有契約之效力向後歸
    於無效，系爭約定書是否已於108年5月終止，要不影響被上
    訴人依系爭約定書第4條約定請求105年7月起至108年4月止
    之補貼金額408萬4,320元，是就此部分，本院無庸再予審究
    。
  ⒋上訴人另辯稱兩造不爭執被上訴人得向綠佳利公司領取之獎
    金，與被上訴人得向其領取之補貼獎金，二者為同一件事，
    被上訴人事後已向綠佳利公司領得自105年7月1日起至108年
    4月30日止之獎金921萬7,067元，其自無必要再依系爭約定
    書給付任何補貼金額予被上訴人云云。然按債為特定人間之
    權利義務關係，僅債權人得向債務人請求給付（最高法院88
    年度台上字第694號判決意旨參照）。本件被上訴人係依兩
    造約定之系爭約定書第2條為請求，債務人為上訴人、債權
    人為被上訴人，而被上訴人縱得向綠佳利公司請求並收取之
    獎金，則係本於其為綠佳利公司會員之身分，而依其與綠佳
    利公司約定之獎金制度而領取，關於此部分之獎金之債，債
    務人為綠佳利公司、債權人為被上訴人。二者不論當事人或
    債之給付內容，均有不同，顯係不同債之關係，上訴人以被
    上訴人已自綠佳利公司領取上開期間之獎金為由，抗辯其無
    必要再依系爭約定書給付任何補貼金額予被上訴人，核非有
    據，不能憑採。
　㈡上訴人以其依系爭約定書第4條約定，得請求被上訴人給付補
    貼獎金（已滿局為188萬3,520元、未滿局則為507萬4,560元
    ），並依民法第334條規定，以之與被上訴人本件得請求之
    金額為抵銷，有無理由？
  ⒈按當事人於第二審不得提出新攻擊或防禦方法，但如不許其
    提出顯失公平者，不在此限，民事訴訟法第447條第1項第6
    款定有明文。上訴人固於本院始抗辯依系爭約定書第3條、
    第4條約定，其自102年1月起，將新推薦會員安置於采日企
    業社左線，此部分點數歸入系爭約定書第1條、第2條其推薦
    之有效瓶數，於加計包含其推薦之黃麗慧等會員產生之有效
    瓶數後，其推薦之有效瓶數明顯高於被上訴人於左線推薦之
    有效瓶數，其自得依系爭約定書第4條約定，請求被上訴人
    補貼金額，如認已滿局應補貼之金額為188萬3,520元，未滿
    局則為507萬4,560元，並依民法第334條規定以之與被上訴
    人本件得請求之金額為抵銷等情。然上訴人此部分抗辯，涉
    及上訴人得否依系爭約定書第4條約定請求被上訴人給付其
    補貼金額，而為抵銷之主張，攸關其權益甚鉅，如不許其提
    出，有顯失公平之情形，依上開規定，自應許上訴人於本院
    提出此部分抗辯。
  ⒉依系爭約定書第3條約定：甲方（即上訴人）承諾於102年元
    月份起，將新推薦之會員安置於采日企業社左線（此部分點
    數亦歸入上述第1、2條甲方推薦之有效瓶數）、第4條約定
    ：上述第3條甲方推薦之有效瓶數若高於乙方（即被上訴人
    ）於左線推薦之有效瓶數，則乙方無條件補貼甲方每瓶500
    元整；反之，若甲方瓶數低於乙方，則由甲方補貼乙方每瓶
    500元整（見原審卷第5頁）。可知系爭約定書第4條約定被
    上訴人應負補貼義務之情形，係指上訴人依第3條約定將「
    新推薦會員」安置於采日企業社左線，而上訴人就其安置於
    采日企業社左線之新推薦會員產生推薦之有效瓶數，高於被
    上訴人於采日企業社左線推薦之有效瓶數時，上訴人始得依
    上開約定為請求，亦即係兩造於采日企業社左線內部就各自
    推薦之有效瓶數為比較，與采日企業社右線之推薦有效瓶數
    無涉。
  ⒊上訴人雖辯稱黃麗慧於104年1月13日登錄於綠佳利公司，屬
    其依系爭約定書第3條新推薦之會員，於加計包含黃麗慧等
    其推薦會員產生之有效瓶數後，其推薦之有效瓶數明顯高於
    被上訴人於左線推薦之有效瓶數云云。然依綠佳利公司之會
    員手冊所載，「領導獎金」係指「介紹之會員每次達成獨立
    循環時（即左右線均達25萬點），推薦人皆可領取每次3,00
    0元之領導獎金」（見原審卷第175頁）。黃麗慧加入綠佳利
    公司之實際推薦人為被上訴人，上訴人並承諾因黃麗慧所領
    取之綠佳利公司領導獎金全數歸屬被上訴人所有，由上訴人
    領取後再給付被上訴人，上訴人已將103年10月3日至104年3
    月27日間因黃麗慧取得之領導獎金給付予被上訴人等情，由
    兩造間104年6月22日之LINE對話紀錄所示：「上訴人：『郁
    澄（即郁澄企業社即黃麗慧）的領導獎金如下：（自2014/1
    0/3至2015/3/27止）』、『今天匯25650+24300=49950』、『我
    會很快地把其他陸續補上』」、107年7月31日之LINE對話紀
    錄所示：「被上訴人：另黃麗慧的領導獎金部份，亦請協助
    處理，謝謝」等語即明，有LINE對話記錄附卷可憑（見原審
    司促卷第6-8頁），足認黃麗慧並非由上訴人推薦而加入綠
    佳利公司，係由被上訴人推薦，此部分自應歸入被上訴人之
    采日企業社左線推薦有效瓶數，而不符上訴人抗辯其得請求
    補貼之系爭約定書第3條、第4條約定要件。上訴人另抗辯應
    以綠佳利公司登錄資料判斷會員之推薦人，而綠佳利公司紀
    錄上之推薦人記載為采縈國際有限公司（負責人為上訴人）
    ，其為黃麗慧之推薦人云云。然綠佳利公司為多層次傳銷事
    業，其特性為組織經營，當新人欲成為該公司之傳銷商時，
    須由會員（即推薦人)推薦新人登錄為該公司之會員，該新
    人即取得推薦人組織內之「會員位置」（即會員編號或稱會
    員ID) 。因該位置係因推薦人而產生，故推薦人並不因該位
    置之名稱變更而變更，仍維持最初之推薦人等節，有綠佳利
    公司110年3月29日綠字第110005號函附卷可憑（見本院卷一
    第249-251頁、第255頁），益徵綠佳利公司登錄記載之推薦
    人，於因會員位置之名稱變更而成為會員者之情形，非當然
    為實際推薦人。另黃麗慧所在之會員位置，其會員編號為00
    00000號，該位置最初係於101年8月15日，以訴外人姚第文
    之名義登錄於綠佳利公司，姚第文嗣於102年5月2日設立郁
    澄企業社，郁澄企業社於102年7月11日變更代表人為洪振富
    ，再於104年1月13日變更郁澄企業社之代表人為黃麗慧等情
    ，有新北市政府經濟發展局102年7月11日北經登字第102512
    6180號函、商業登記抄本、財政部北區國稅局102年7月18日
    北區國稅三重銷審字第1023498697號函、新北市政府經濟發
    展局110年3月10日新北經登字第1100405966號函附卷可憑（
    見本院卷一第153-157頁、第223-247頁），可見會員編號00
    00000之會員位置，係101年8月15日即已登錄綠佳利公司，
    並陸續透過設立商號、變更商號代表人之方式，變更該會員
    位置之實際經營會員，自最初登錄之姚第文，陸續變更為洪
    振富及黃麗慧，該會員編號既係於101年8月15日已登錄，上
    訴人辯稱黃麗慧係其依系爭約定書第3條約定所稱之新推薦
    會員，尚非無疑。參以證人黃麗慧於本院證述：我會員編號
    0000000，謝馥徽介紹我加入綠佳利公司，我是用郁澄企業
    社名義加入，郁澄企業社本來是何人的，我不知道，我是用
    變更經營人的名義加入的。我與采日企業社係上下線關係，
    采日企業社是上線，郁澄企業社是下線，我忘記是左線還是
    右線。以組織圖來看，我是兩造的下線。我的位置是屬於變
    更經營者方式，不是依會員手冊所載之「指定位置訂約」，
    是原本舊有的會員位置及編號，不是新的。指定位置訂約是
    說今日我介紹一個新人，我想要放在左邊某某某底下，我可
    以指定新人落在任何人的位置底下，但我的位置不屬於指定
    位置。當初是謝馥徽介紹我進入綠佳利公司，萬采縈僅是我
    名義上介紹人，我那時候每季還有到櫃台結算領導獎金給謝
    馥徽，因介紹人名義是無法變更的，所以我需要去櫃台結算
    領導獎金，領導獎金會先匯給萬采縈，然後謝馥徽再向萬采
    縈要回我的領導獎金，領導獎金會全部撥到萬采縈公司戶，
    萬采縈必須全部退出來給謝馥徽，一直以來都有這樣做，我
    只負責結算，至於萬采縈有無將領導獎金給謝馥徽，我不知
    道等語（見本院卷二第146-148頁），足證黃麗慧係被上訴
    人所推薦之會員，尚非上訴人依系爭約定書第3條新推薦之
    會員。是上訴人以黃麗慧係其所推薦安置於采日企業社之左
    線新推薦會員為由，抗辯加計包含黃麗慧等其推薦會員產生
    之有效瓶數後，其推薦之有效瓶數明顯高於被上訴人於左線
    推薦之有效瓶數，要不足取。
  ⒋從而，采日企業社既未達滿局，而黃麗慧確係由被上訴人推
    薦而加入綠佳利公司，並非上訴人新推薦安置於采日企業社
    左線之新會員，此部分自應歸入被上訴人之采日企業社左線
    推薦有效瓶數，不得計入上訴人新推薦安置於采日企業社左
    線之有效瓶數，已如前述。上訴人以將黃麗慧部分計入其推
    薦之有效瓶數，其「瓶數差」之欄位公式係〔（L欄位即左線
    -郁澄欄位）-(R欄位即右線+郁澄欄位）〕/10,000後無條件
    取整數，顯將采日企業社之右線點數亦列入比較基準，已悖
    於系爭約定書第4條約定內容，其據此辯稱如已滿局部分，
    被上訴人可依系爭約定書第2條向上訴人請求105年7月至12
    月之補貼96萬2,400元，然上訴人可主張抵銷債權金額為188
    萬3,520元，若未滿局，上訴人可主張抵銷之金額為507萬4,
    560元，扣除被上訴人請求之408萬4,320元，均無需給付云
    云，即無可採。上訴人復未舉證證明於采日企業社左線內，
    其新推薦安置於采日企業社左線之新會員推薦之有效瓶數高
    於被上訴人推薦之有效瓶數，則上訴人依系爭約定書第4條
    約定，請求被上訴人應補貼507萬4,560元，並以之為抵銷之
    抗辯，自屬無據。
五、綜上所述，被上訴人依系爭約定書第2條約定，請求上訴人
    給付408萬4,320元，及自原審民事準備㈠狀繕本送達翌日即1
    08年7月12日（見原審卷第99頁、第323頁）起至清償日止，
    按週年利率5%計算之利息，為有理由，應予准許。原審為上
    訴人敗訴之判決，核無不合。上訴意旨指摘原判決不當，求
    予廢棄改判，為無理由，應駁回其上訴。
六、上訴人雖聲請本院再次函詢綠佳利公司關於黃麗慧入會方式
    及是否為新人、綠佳利公司有無變更經營者、滿局之制度、
    領導獎金制度之說明云云（見本院卷二第171-172頁）。惟
    本件被上訴人係本於系爭約定書約定而為請求，並經證人黃
    麗慧就上開問題證述明確，均詳前述，本院自無再函詢綠佳
    利公司之必要。上訴人又請求函詢綠佳利公司關於「如黃麗
    慧未加入綠佳利公司承接洪振富即郁澄企業社位置，該位置
    與其下位置之獎金是否受到影響」，此為假設性之問題，亦
    無函詢之必要。另本件事證已臻明確，兩造其餘攻擊防禦方
    法及所提證據，經審酌核與本件判決結果不生影響，爰不再
    逐一論述，附此敘明。
七、據上論結，本件上訴為無理由，依民事訴訟法第449條第1項
    、第78條，判決如主文。　　
中　　華　　民　　國　　111 　年　　3 　　月　　2 　　日
                  民事第十二庭  
                      審判長法  官  陳秀貞
                            法  官  毛彥程
                            法  官  蔡世芳
正本係照原本作成。
如不服本判決，應於收受送達後20日內向本院提出上訴書狀，其
未表明上訴理由者，應於提出上訴後20日內向本院補提理由書狀
（均須按他造當事人之人數附繕本）上訴時應提出委任律師或具
有律師資格之人之委任狀；委任有律師資格者，另應附具律師資
格證書及釋明委任人與受任人有民事訴訟法第466條之1第1項但
書或第2項所定關係之釋明文書影本。如委任律師提起上訴者，
應一併繳納上訴審裁判費。
中　　華　　民　　國　　111 　年　　3 　　月　　2 　　日
  　　　　　　　　　　　　　書記官  何敏華